【裁判字號】    94,重訴,202
【裁判日期】    950727
【裁判案由】    返還不當得利
【裁判全文】
臺灣桃園地方法院民事判決             94年度重訴字第202號
原      告  丙○○
            戊○○○
            丁○○
            己○○
兼上列 2人
訴訟代理人  乙○○○  住桃園縣.
原      告  庚○○    住桃園縣.
            辛○○    住同上
            壬○○    住同上
上 列 8 人
訴訟代理人  甲○○    住桃園縣龜山鄉○○村○○街16號
被      告  桃園縣桃園市公所
法定代理人  癸○○    住同上
訴訟代理人  許朝財律師
複代 理 人  盧建宏律師
上列當事人間返還不當得利事件，經本院於民國95年7 月6 日言
詞辯論終結，判決如下：
    主  文
被告應給付原告丙○○新台幣捌拾捌萬伍仟捌佰貳拾伍元，原告
戊○○○新台幣參拾壹萬陸仟參佰陸拾陸元，原告乙○○○、丁○○、己○○各新台幣柒萬零參佰零肆元，原告庚○○、辛○○
、壬○○各新台幣參萬伍仟壹佰伍拾貳元。
原告其餘之訴駁回。
訴訟費用由原告丙○○負擔百分之五十二，原告戊○○○負擔百
分之十九，原告乙○○○、丁○○、己○○各負擔百分之四，原
告庚○○、辛○○、壬○○各負擔百分之二，餘由被告負擔。
    事  實
甲、原告方面：
壹、聲明：
    被告應給付原告丙○○新台幣（下同）4,189,552 元，原告
    戊○○○1,496,058 元，原告丁○○、己○○、乙○○○各
    332,502 元，原告庚○○、辛○○、壬○○各166,251 元。
貳、陳述：
一、緣坐落桃園縣桃園市○路段1718之2 地號土地（下稱系爭土
    地）係原告8 人與第三人所共有，其中原告丙○○之應有部
    分為80分之7 、原告戊○○○之應有部分為1,120 分之35、
    原告乙○○○、丁○○、己○○之應有部分各為10,080分之
    70、原告庚○○、辛○○、壬○○之應有部分各為10,080分
    之35。詎被告所屬桃園市清潔隊無合法權源，竟占用如附圖
    綠色部分巷道以外之系爭土地全部，將其中如上開附圖A 、
    B 、D 、E 部分所示，面積各為92平方公尺、209 平方公尺
    、27平方公尺、33平方公尺之地上物，供作廁所、棚架、車
    庫，並於其旁空地劃設停車格停放清潔車、私人所有轎車及
    機車，供相關車輛人員進出道路使用。
二、依卷附桃園縣政府於95年1 月2 日核發（95）桃縣城都字第
    000021號都市計畫土地使用分區（或公共設施用地）證明書
    （下稱系爭土地使用分區證明書）所載，即知系爭土地係61
    年1 月12日依桃園擴大修訂都市計畫列為公共設施保留地之
    公園用地，迄今已達34年，與都市計畫法第5 條所定「都市
    計畫應依據現在及既往情況，並預計25年內之發展情形訂定
    」未合，則系爭土地應非屬公共設施保留地之公園用地。且
    關於公共設施保留地之徵收期限，都市計畫法本身未規定，
    自應依該法第2 條規定，適用土地法第214 條規定，即保留
    徵收之期間不得超過3 年，逾期不徵收，視為廢止，是系爭
    土地自64年1 月12日之後即非公共設施保留地之公園用地。
三、被告既無權占用原告8 人與第三人共有之系爭土地，自可獲
    得相當於租金之利益，原告爰依土地法第97條、民法第179
    條不當得利法律關係之規定，及最高法院61年台上字第1695
    號判例意旨，參酌倘無系爭土地供被告所屬桃園市清潔隊使
    用，其清潔車將無處停放，亦無道路供其出入而無法執行環
    境清潔職務，導致桃園市垃圾遍地，環境清潔受嚴重污染，
    影響公共利益甚鉅，是被告因所屬桃園市清潔隊無權占用系
    爭土地所獲得之前開利益，及其清潔車得免除另行租地停車
    之鉅額租金，利益實屬鉅大，被告辯稱其所屬桃園市清潔隊
    無權占有使用系爭土地所獲得之利益極小，自不足採。爰提
    起本件訴訟，依民法第179 條不當得利返還請求權之法律關
    係，按系爭土地公告現值之百分之10計算被告自本件於94年
    7 月19日起訴之日起回溯5 年即自89年7 月19日起至94年7
    月18日止所受相當於租金之不當得利，並按原告8 人就系爭
    土地之各別應有部分計算被告應返還之不當得利，而請求判
    決如前開聲明所示。
參、證據：提出系爭土地第二類登記謄本、地籍圖謄本暨地價第
    一類謄本、桃園縣鄉鎮市長選舉候選人得票公布表、桃園縣
    桃園地政事務所（下稱桃園地政事務所）地籍謄本及資料閱
    覽申請書、系爭土地使用分區證明書各1 件、現場照片12張
    為證，並聲請本院囑託桃園地政事務所測量被告占用系爭土
    地之面積及位置。
乙、被告方面：
壹、聲明：
    原告之訴駁回。
貳、陳述：
    被告對於原告主張被告所屬桃園市清潔隊就系爭土地並無占
    用權源，固不爭執。惟被告實際占用系爭土地之範圍僅如附
    圖A 、B 、D 、E 部分所示，並未占用原告所指系爭土地之
    其他部分。上開占用部分係供被告所屬桃園市清潔隊作為停
    車、休息、盥洗室等非必要用途使用，被告就該占用部分所
    獲利益不大，且參卷附系爭土地使用分區證明書所載，即知
    系爭土地為公共設施保留地之公園用地，不得作一般建築用
    途，至多僅能申請臨時建築，且依都市計畫公共設施保留地
    臨時建築使用辦法第4 條、都市計畫法台灣省施行細則第36
    條第1 款規定，其用途受有限制，建蔽率不得超過百分之15
    ，自無法與臨近住宅區或商業區之建築用地租金相提並論。
    又桃園市區內之住宅區或商業區土地每坪每月租金鮮少超出
    300 元，倘依原告主張系爭土地以94年1 月土地公告現值百
    分之10計算本件相當於租金之不當得利，其每坪每月租金達
    1,856 元，與市場租金行情顯不相當，則原告8 人請求被告
    返還如其前揭聲明所示之不當得利金額，即無理由，爰請求
    判決駁回原告之訴。
參、證據：提出系爭土地使用分區證明書1 件為證。
    理  由
壹、程序部分：
一、按訴狀送達後，原告不得將原訴變更或追加他訴，但擴張或
    減縮應受判決事項之聲明者，不在此限。民事訴訟法第255
    條第1 項第3 款定有明文。本件原告起訴原請求被告給付7,
    181,869 元及自起訴狀繕本送達被告之翌日起至系爭土地被
    公用徵收或交還原告之日止，按年給付依系爭土地公告現值
    百分之10計算之租金損失。嗣於本件訴訟審理中，按原告8
    人就系爭土地各別應有部分計算而更正並減縮聲明為請求被
    告給付原告丙○○4,189,552 元、原告戊○○○1,496,058
     元 、原告丁○○、己○○及乙○○○各332,502 元、原告
    庚○○、辛○○及壬○○各166,251 元，核係減縮其應受判
    決事項之聲明，揆諸前揭規定，並無不合，應予准許。
二、次按「當事人喪失訴訟能力或法定代理人死亡或其代理權消
    滅者，訴訟程序在有法定代理人或取得訴訟能力之本人，承
    受其訴訟以前當然停止。」、「第168 條至第172 條及前條
    所定之承受訴訟人，於得為承受時，應即為承受之聲明。」
    民事訴訟法第170 條、第175 條第1 項定有明文。被告之法
    定代理人於本件審理中由陳宗仁變更為癸○○，經其新任法
    定代理人具狀聲明承受本件訴訟，核與前開規定相符，自應
    准許。
貳、實體部分：
一、原告主張其等與第三人共有之系爭土地已非公共設施保留地
    之公園用地，卻遭被告所屬桃園市清潔隊無權占用其中如附
    圖綠色部分巷道以外之土地全部，將其中如該附圖A 、B 、
    D 、E 部分所示，面積各為92平方公尺、209 平方公尺、27
    平方公尺、33平方公尺之地上物供作該清潔隊廁所、棚架、
    車庫使用，並於旁邊空地劃設停車格供停放清潔車、私人所
    有轎車及機車，供相關車輛人員進出道路使用。爰依民法第
    179 條不當得利返還請求權之法律關係，參照土地法第97條
    規定及最高法院61年台上字第1695號判例意旨，按系爭土地
    公告現值百分之10計算被告自本件於94年7 月19日起訴之日
    起回溯5 年，即自89年7 月19日起至94年7 月18日止所受相
    當於租金之不當得利，並按原告8 人前揭各別應有部分計算
    返還，而請求判決如前開聲明所示。
二、被告則以：被告就系爭土地固無占用權源，惟被告實際占用
    系爭土地之範圍僅如附圖A 、B 、D 、E 部分所示，並未占
    用原告所指系爭土地之其他部分。且被告占用之上開土地係
    供所屬桃園市清潔隊作為停車、人員休息盥洗等非必要用途
    使用，所獲利益不大，且系爭土地為公共設施保留地之公園
    用地，用途受法令限制，原告主張按系爭土地94年1 月公告
    現值百分之10計算本件相當於租金之不當得利，實屬過高等
    語，資為抗辯，並聲明請求駁回原告之訴。
三、原告主張系爭土地為其等8 人與第三人所共有，其中原告丙○○之應有部分為80分之7 、原告戊○○○之應有部分為1,
    120 分之35、原告乙○○○、丁○○、己○○之應有部分各
    為10,080分之70、原告庚○○、辛○○、壬○○之應有部分
    各為10,080分之35，及被告所屬桃園市清潔隊無權占用其中
    如附圖A 、B 、D 、E 部分所示，面積各為92平方公尺、20
    9 平方公尺、27平方公尺、33平方公尺之地上物，作為該清
    潔隊廁所、棚架、車庫使用，並於其旁邊空地劃設停車格供
    停放清潔車、私人所有轎車及機車，供相關車輛人員進出道
    路使用等情，業據原告提出系爭土地第二類登記謄本、地籍
    圖謄本、桃園地政事務所地籍謄本及資料閱覽申請書各1 件
    、照片12張為證，並有本院依原告聲請囑託桃園地政事務所
    測量被告占用系爭土地之面積及位置，經該所以95年5 月12
    日桃地測字第0950004223號函檢附被告所屬桃園市清潔隊占
    用系爭土地之位置及面積之土地複丈成果圖在卷（參本院卷
    第178 頁至第179 頁）可稽，且被告對原告所提上開證物及
    上開複丈成果圖均不爭執，並稱其確無占用系爭土地之權源
    等語（參本院卷第97頁、第113 頁至第114 頁），則原告上
    開主張自堪信為真實。惟原告主張被告占用系爭土地之範圍
    並包括附圖綠色部分巷道及上開A 、B 、D 、E 部分所示地
    上物以外之空地、上開地上物及空地與巷道間之圍牆（下稱
    系爭圍牆），且被告因占用上開土地，獲利至鉅，主張按系
    爭土地公告現值百分之10計算被告應返還之不當得利，則為
    被告以前詞否認。是本件應審究之爭點為：（一）被告所屬
    桃園市清潔隊無權占用原告與第三人共有系爭1718-2地號土
    地之實際範圍及其面積？（二）被告因無權占用上開土地而
    獲得不當得利之金額？原告8 人得各別請求被告返還之不當
    得利金額？爰分論如下。
四、經查，如附圖上開A 、B 、D 、E 部分所示之地上物，現係
    由被告所屬桃園市清潔隊占用，供其所屬人員作為廁所、棚
    架及車庫使用，該清潔隊並於上開地上物旁之空地劃設停車
    格，供其所屬或相關人員停車使用等情，為兩造所不爭執，
    已如前述；被告於本件95年1 月12日準備程序期日並當庭陳
    稱在上開附圖所示圍牆處設有如本院卷附照片所示之大門並
    由該清潔隊加以管理，如在無相關人員進出時，會關上大門
    ，相關人員即無法進出，該清潔隊並會管制相關進出人員等
    語（參本院卷第98頁），核與本件卷附被告所屬桃園市清潔
    隊占用系爭土地之前揭現場照片（參本院卷第38頁、第75頁
    至第79頁）相符。而依上開照片所示，被告所屬桃園市清潔
    隊確以上開大門及系爭圍牆為界，將該大門及系爭圍牆以內
    之系爭土地，連同系爭圍牆均加以占用，供其作上開用途使
    用，並據以管制相關人員進出。是原告主張除上開附圖綠色
    部分巷道以外之系爭土地全部，包括系爭圍牆均為被告所占
    用，自屬有據。被告辯稱其僅占用上開A 、B 、D 、E 部分
    所示之地上物，並未占用其他部分，自無可採。
五、另按：
（一）無法律上之原因而受利益，致他人受損害者，應返還其利
      益。雖有法律上之原因，而其後已不存在者，亦同。民法
      第179 條定有明文。且按依社會通常觀念，無權占有使用
      他人所有之土地，可能獲得相當於租金之利益，為社會通
      常之觀念（最高法院61年台上字第1695號判例參照）。本
      件被告既無權占用前揭土地，自因而受有相當於租金數額
      之不當得利。從而，原告依前引法文規定，請求被告返還
      其所受相當於租金之不當利益，自屬有據。
（二）經查系爭土地之面積為1,421 平方公尺，自89年7 月起迄
      原告於94年7 月19日提起本件訴訟之日止，歷年申報地價
      均為19,960元，此有系爭土地之地價第1 類謄本1 件在卷
      （參本院卷第151 頁）可憑。而被告無權占有系爭土地之
      面積，除應扣除上開綠色斜線巷道之面積153 平方公尺外
      ，其餘包括前揭A 、B 、D 、E 部分之地上物、系爭圍牆
      及上開空地，均在被告占用範圍內，面積合計1,268 平方
      公尺（計算式：1,421 －153 ＝1,268） 。而系爭土地北
      側為路寬約20至30米之桃園縣桃園市○○路○道，東側靠
      近路寬約30米之同市○○路，附近有南門市場，系爭土地
      對面現有數棟樓高20層左右之住商混合大樓，該大樓後側
      為敏盛綜合醫院之舊院區，系爭土地西側約300 至400 米
      處為桃園縣政府所在之辦公園區○○○道路車輛往來頻繁
      ，市況繁榮，並參酌被告所屬桃園市清潔隊占用上開土地
      之現狀及其利用情形，審酌現今社會經濟狀況等一切情事
      ，認原告主張按系爭土地公告現值總額年息百分之10計算
      被告所獲得之不當得利，尚嫌過高，應以按系爭土地申報
      總價額年息百分之8 計算，始為適當。依此標準計算被告
      無權占用系爭土地，每年所獲得之不當得利金額2,024,74
      2 為（計算式：1,268 ×19,960×8/100 ＝2,024,742 元
      ，元以下4 捨5 入，下同），其自原告於94年7 月19日提
      起本件訴訟之日起回溯5 年即自89年7 月19日起至94年7
      月18日止，所獲得不當得利金額共計10,123,710元（計算
      式：2,024,742 ×5 ＝10,123,710）。則依原告8 人就系
      爭土地之各別應有部分計算其等得各別請求被告返還所受
      不當得利之金額如下：
    1.原告丙○○部分：其應有部分為80分之7 ，得請求被告返
      還上開期間所獲得之不當得利金額為885,825 元（計算式
      ：10,123,710×7/80＝885,825） 。
    2.原告戊○○○部分：其應有部分為1,120 分之35，得請求
      被告返還上開期間所獲得之不當得利金額為316,366 元（
      計算式：10,123,710×35/1,120＝316,366） 。
    3.原告乙○○○、丁○○、己○○部分：其等應有部分各為
      10,080分之70，得請求被告各別返還上開期間所獲得之不
      當得利金額為70,304元（計算式：10,123,710×70/10,08
      0 ＝70,304）。
    4.原告庚○○、辛○○、壬○○部分：其等之應有部分各為
      10,080分之35，得請求被告各別返還上開期間所獲得之不
      當得利金額為35,152元（計算式：10,123,710×35/10,08
      0 ＝35,152）。
（三）依上所述，原告各別請求被告返還上開金額之不當得利，
      為有理由，應予准許；其逾此範圍之請求，則屬無據。又
      本件原告既係請求被告返還其自89年7 月19日起至94年7
      月18日止，因無權占用系爭土地所獲得之不當得利，則被
      告所應返還之不當得利自應以其實際占用系爭土地期間，
      及其前揭實際占用情形所獲得之不當金額為準，與系爭土
      地是否公共設施保留地之公園用地，或其用途是否應受使
      用分區之相關法令規定限制無關，是於計算被告占用上開
      土地所獲得之不當得利，及原告得各別請求被告返還之不
      當得利金額時，自不應考量上開因素，併此敘明。
六、綜上，原告提起本件訴訟，依民法第179 條不當得利返還請
    求權之法律關係，請求被告給付原告丙○○885,825 元、原
    告戊○○○316,366 元、原告乙○○○、丁○○、己○○各
    70,304元、原告庚○○、辛○○、壬○○各35,152元，為有
    理由，應予准許；其逾此範圍之請求則無理由，應予駁回。
七、本件事證已臻明確，兩造其餘主張陳述及所提證據，經核與
    本件判決之結果均無影響，爰不另一一論述，附此敘明。
八、結論：本件原告之訴為一部有理由，一部無理由，依民事訴
    訟法第79條、第85條第1項但書，判決如主文。
中    華    民    國    95    年    7     月    27    日
                  民事第一庭  審判長法  官  郭琇玲
                                    法  官  賴惠慈
                                    法  官  陳勇松
以上正本係照原本作成。
如對本判決上訴，須於判決送達後20日內向本院提出上訴狀。
中    華    民    國    95    年    7     月    27    日
                                    書記官  蔡佳玲


司法院資訊處製作；財團法人民間司法改革基金會備份。
